【裁判字號】    98,訴緝,168
【裁判日期】    990311
【裁判案由】    毒品危害防制條例
【裁判全文】
臺灣臺北地方法院刑事判決             98年度訴緝字第168號
公  訴  人  臺灣臺北地方法院檢察署檢察官
被      告  丁○○
指定辯護人  溫啟仁律師（法律扶助）
上列被告因違反毒品危害防制條例案件，經檢察官提起公訴（95
年度偵字第12172 號），本院判決如下：
    主    文
丁○○無罪。
    理    由
一、公訴意旨略以：被告丁○○及丙○○、甲○○、乙○○（丙○○、甲○○、乙○○均經本院判決無罪確定）等4 人，均
    明知海洛因屬毒品危害防制條例所規定之第一級毒品，不得
    意圖販賣而持有，竟共同基於意圖販賣而持有第一級毒品海
    洛因之犯意聯絡，由甲○○民國於95年6月2日攜帶第一級毒
    品海洛因，與被告及乙○○一同至臺北市○○區○○街284
    號丙○○住處內，共同進行分裝，以便日後販賣予他人牟利
    。殆分裝完畢後，於同日上午11時許，經警持搜索票前往上
    址執行搜索而當場查獲，並在房間書桌上扣得紅色皮夾1 個
    ，內有分裝完畢之第一級毒品海洛因2 小包（淨重1.22公克
    ），在陽台查獲分裝完畢之第一級毒品海洛因1 小包（淨重
    1.78公克），及在房間茶几上查獲綠色布質包包1 個，內有
    分裝完畢之第一級毒品海洛因1大包（淨重35.98公克）、第
    一級毒品海洛因1 中包（淨重3.57公克）及第一級毒品海洛
    因12小包（淨重21.48 公克），並在甲○○身上查獲分裝完
    畢之第一級毒品海洛因1 包（淨重6.36公克）。因認被告涉
    犯毒品危害防制條例第5條第1項之意圖販賣而持有第一級毒
    品罪嫌等語。
二、按犯罪事實應依證據認定之，無證據不得認定犯罪事實；不
    能證明被告犯罪者，應諭知無罪之判決，刑事訴訟法第154
    條第2項、第301 條第1項分別定有明文。又按事實之認定，
    應憑證據，如未能發現相當證據，或證據不足以證明，自不
    能以推測或擬制之方法，以為裁判基礎；且認定犯罪事實所
    憑之證據，雖不以直接證據為限，間接證據亦包括在內；然
    而無論直接或間接證據，其為訴訟上之證明，須於通常一般
    之人均不致有所懷疑，而得確信其為真實之程度者，始得據
    為有罪之認定，倘其證明尚未達到此一程度，而有合理之懷
    疑存在時，即無從為有罪之認定，最高法院分別著有40年台
    上字第86號、76年台上字第4986號判例意旨可稽。再按認定
    犯罪事實應依證據，為刑事訴訟法所明定，故被告否認犯罪
    事實所持之辯解，縱屬不能成立，仍非有積極證據足以證明
    其犯罪行為，不能遽為有罪之認定，亦經最高法院30年上字
    第1831號判例意旨闡述甚詳。又毒品危害防制條例第5條第1
    項之意圖販賣而持有第一級毒品海洛因罪，係指因「販賣以
    外」之原因而取得毒品，嗣「起意販賣」，而尚未賣出而言
    ，以有別於同條例第4條第1項之販賣第一級毒品。是其內心
    之主觀犯意為何，為本案爭點所在，公訴人須就被告如何變
    更其內心犯意為販賣舉證，始能以本罪相繩，不能單以扣案
    之毒品海洛因數量較多，即當然推論被告有販賣之意圖。
三、公訴意旨認被告涉犯上開罪嫌，無非係以被告及丙○○、甲○○、乙○○於警詢或檢察官訊問時之供述、扣案之海洛因
    毒品及其鑑定報告、被告及丙○○、甲○○、乙○○之驗尿
    報告等證據，為其所憑之論據。訊據被告固坦承有於上開公
    訴意旨所指之日時前往丙○○住處，嗣警方到場搜索後並扣
    得前揭海洛因毒品等事實，惟堅決否認有何意圖販賣而持有
    第一級毒品之犯行，辯稱：我當天是到丙○○家去拿電腦，
    因為乙○○介紹我到丙○○那邊組裝電腦，我電腦拿去丙○○那邊已經很久了，但是一直都沒有組裝好，我在案發前二
    天有跟丙○○催，丙○○答應我叫我後天上午去他家拿，所
    以當天我就約乙○○到丙○○家中要去拿電腦，因為是乙○○介紹我去丙○○那邊組裝電腦，所以我與乙○○約在丙○○住處見面，我跟乙○○並不是一起去丙○○住處，我與甲○○一起到丙○○住處後，在丙○○住處一樓碰到乙○○，
    我、甲○○就跟乙○○一起上二樓，甲○○是當天早上我在
    吃早點的時候碰到的，剛好甲○○也想要叫丙○○組裝電腦
    ，因為他聽我們說電腦在丙○○那邊組裝比較便宜，所以甲○○也想去看看，所以我與甲○○就一起去丙○○住處，在
    丙○○住處一樓與乙○○會合後，就一起按電鈴上去2 樓。
    上樓後，我發現電腦還是沒有弄好，丙○○叫我們在那邊等
    一下，丙○○就在那邊吸食安非他命，過一下，警察就來了
    ，就抄他家，因為丙○○家是違章建築，所以很小，就丙○○家搜出毒品，我不知道搜出的海洛因是誰的。辯護人亦為
    被告辯護稱：被告於95年6月2日雖在外巧遇甲○○，惟在渠
    等寒暄後即行分別，旋被告進入丙○○宅後，甲○○嗣後始
    赴該處所。被告與甲○○、乙○○等3人並未於丙○○住處2
    樓進行海洛因之分裝，丙○○前所供稱渠等於樓上分裝云云
    ，旋於96年3 月22日審理時結證坦承伊並未親眼看到渠等有
    於其住處2 樓分裝海洛因，伊係猜測的等語，是丙○○前於
    檢訊時所稱上情，顯不足採。又扣案之12小包海洛因，每包
    之間重量誤差最多僅有0.07公克，差距甚微，非用精密秤量
    儀器予以秤重分裝，不可能得，惟扣案證物當中並無秤具，
    且證人徐立德亦證稱搜索當日在現場並未搜得磅秤，是無從
    推論曾於現場有分裝之行為。再者，證人廖森林於96年4月9
    日審理時證稱甲○○說海洛因好像是隆鎮的云云，旋甲○○
    當庭稱從未陳稱廖森林指稱毒品係被告丁○○所有等語，是
    廖森林所稱乃典型之傳聞證據，且立時遭甲○○本人所否認
    ，該陳述顯不能採。至丙○○於95年4月9日羈押庭訊問時供
    稱被告請伊指證邰照雄云云，實則被告從未作如此指示，此
    係丙○○所持之幽靈抗辯，顯不足採。末就99年2月4日交互
    詰問時，公訴人詰問之重點旨在探究丙○○是否具有維修電
    腦之能力，此與本案欲探求釐清之爭點全然無涉，僅有之價
    值，恐在於對丙○○電腦維修能力之質疑，並且該質疑合理
    解釋了何以被告所送修的電腦遲遲不能交還，而3 位同案被
    告兼證人，於前開的交互詰問證言中，均無對被告不利的陳
    述，公訴人前聲請該證據調查，徒然無功，同樣無法充足舉
    證證明被告有公訴人指控之涉犯，是所顯著。實則，被告於
    95年6月2日上午因欲取送修之電腦而進入丙○○住處，詎發
    現電腦並未完成修復，遂與乙○○、甲○○2 人暫留該處，
    此並不違背一般社會交誼常態，嗣後警方持搜索票入內，現
    場搜得扣案毒品，惟所有毒品均非被告所持有，遑論具販賣
    之意圖，公訴人之指控俱非屬實，請諭知無罪之判決等語。
四、經查：
  (一)本件警方在丙○○住處執行搜索所扣得之白粉18包，經送鑑
    定結果為：「送驗白粉17包（按：不包含在被告甲○○身上
    所查扣之海洛因1包）均含第一級第6項毒品海洛因成分，合
    計淨重63.67公克（空包裝總重6.19公克），純度37.46% ，
    純質淨重23.85 公克」、「送驗白粉（按：指在被告甲○○
    身上所查扣之海洛因1包）含第一級第6項毒品海洛因成分，
    淨重6.35公克（空包裝重0.29公克），純度38.06%，純質淨
    重2.42公克」等情，有法務部調查局95年7 月10日調科壹字
    第020008121號、000000000號鑑定通知書、毒品照片4 張（
    95年度偵字第12172 號卷第23頁至26頁）以及包裝上開海洛
    因毒品之咖啡色皮夾、綠色布包包各1 個扣案可稽，被告對
    上開事實亦不爭執，是前開所查扣之白粉確為第一級毒品海
    洛因無誤。
  (二)檢察官固指被告與丙○○、甲○○、乙○○等人於警方查獲
    當日，在上開丙○○住處共同分裝海洛因，而認被告與丙○○、甲○○、乙○○等人意圖販賣，而其所舉之論據無非係
    丙○○於95年8 月8日在檢察官面前之供述（見偵卷第177頁
    ，丙○○供稱：查獲當日是因甲○○帶了一大包海洛因來的
    ，當時甲○○、丁○○、乙○○他們在樓上分裝等語）。然
    查，證人丙○○於本院審理時證稱：當時他們（按：指甲○○、乙○○及被告）有沒有分裝，我沒有親眼看到，檢察官
    問我的時候，我確實有這樣說沒有錯，因為後來我看到有小
    包小包的，一定是他們在我樓上分裝的，我是猜測的等語（
    見本院96年3 月22日審判筆錄第20頁，附於本院95年度訴字
    第1452號審理卷），足見丙○○上開於檢察官面前之供述是
    否與事實相符，已非無疑；且警方於上開綠色布包包所扣得
    之12小包海洛因，經警方嗣後秤重結果，其重量分別為淨重
    1.76公克（3 包）、1.78公克（3包）、1.79公克（1包）、
    1.80公克（2 包）、1.82公克（2包）、1.83公克（1包）等
    情，此有上開毒品照片（95年度偵字第12172 號卷第23頁）
    在卷可參，並經證人即當日執行搜索之警員徐立德到庭證述
    明確（見本院96年3 月21日審判筆錄第10頁，附於本院95年
    度訴字第1452號審理卷），是上開12小包海洛因毒品間之重
    量誤差最多僅有0.07公克，差距甚微，若非以精密秤量儀器
    予以秤重分裝，其重量應不致如此接近；而證人徐立德亦證
    稱搜索當日在現場並未搜得磅秤等語（見同上筆錄第6 頁至
    第7 頁），是檢察官所舉上開證據，尚難令本院產生被告與
    丙○○、甲○○、乙○○等人確實有於警方搜索當日在丙○○住處進行分裝海洛因毒品行為之心證。至證人徐立德固證
    稱搜索當日在現場另有發現空夾鏈袋約10來個，但因夾鏈袋
    內無殘渣物，故未予查扣等語（見上開筆錄第6頁至第7頁）
    ，惟縱令證人徐立德所證屬實，因夾鏈袋之用途多端，即施
    用毒品者亦常用以分裝以方便攜帶外出（被告與丙○○、甲○○、乙○○等人均有施用毒品之前案紀錄），且現場所發
    現之夾鏈袋數量也不多，自難僅憑搜索現場有發現10數個夾
    鏈袋，即遽以認定被告與丙○○、甲○○、乙○○等人有分
    裝海洛因之行為。
  (三)按毒品若僅係供自己施用，應少有人會將之分裝成等重量的
    數個包裝，而意圖販賣毒品者，為免洽有人前來購買，而需
    不斷秤重，徒增困擾，且避免攜帶磅秤而增加查緝之風險，
    多有事先予以等量分裝秤重以備販賣之情。本案所扣得上開
    12小包海洛因毒品之重量既然約略相當，則持有上開海洛因
    毒品者是否基於販賣之意圖而持有，其嫌疑自屬重大。是本
    案首待審究者，厥為上開所扣得之18包海洛因毒品究係何人
    所持有。經查：
    1.被告與丙○○、乙○○在本案發生前即已相識，甲○○除
      認識被告外，並不認識丙○○、乙○○，被告則均認識丙○○、甲○○、乙○○；又查獲當日早上，被告、甲○○
      、乙○○先後依序前往丙○○上開住處等情，業據被告於
      本院審理時供述甚詳，核與證人丙○○、甲○○、乙○○
      分別於本院審理時證述之情節相符。
    2.被告與丙○○、甲○○、乙○○於查獲當日經警採尿結果
      ，被告與丙○○、甲○○、乙○○均呈「甲基安非他命陽
      性」反應，甲○○另外尚呈「嗎啡陽性」反應等情，此有
      渠等之尿液檢體委驗單、台灣檢驗科技股份有限公司濫用
      藥物尿液檢驗報告在卷可考，且除甲○○外，被告與丙○○、乙○○在本案警方查獲當日之前均無施用海洛因之前
      案紀錄，此亦有其等之臺灣高等法院前案紀錄表附卷可稽
      。就施用毒品之角度而言，僅甲○○與海洛因毒品之關係
      得以勾稽，被告與丙○○、乙○○似均與海洛因毒品無涉
      。惟販賣毒品者，並不必然係施用毒品之人，實例上亦偶
      見有從未施用毒品者卻販賣毒品之事例，是上開所扣得之
      18包海洛因所屬，自難僅憑此點遽以論斷。
    3.丙○○於95年6月3日經檢察官聲請羈押，同日於本院法官
      訊問時固曾供稱：扣案海洛因是有一位邰照雄先生他來我
      家，他是我10年的鄰居，後來搬到台中去，我在街上遇到
      他，晚上又跑到我家找我喝酒，並向我借住一晚，當時我
      住在2 樓，他住在樓下，當晚他說累了要到樓下睡覺，當
      天他跟我喝酒的時候，我有看到綠色布包包，我也不知道
      那是什麼東西。今天是我朋友跟我要電腦，我就把綠色包
      包找出來，我也沒有看是什麼東西，就隨手放在餐桌上面
      ，後來我朋友來跟我要電腦，之後警察來敲門，我才下去
      開門，我跟在警察後面，才看到那些查獲的東西，我到分
      局才知道是海洛因等語，並於本院審理時證稱：（為何之
      前在法官面前稱扣案的證物是邰照雄的？）我有這樣說，
      是丁○○在警察局的時候要我這樣說（見本院96年3 月22
      日審判筆錄第24頁）；（提示前案審理影卷第40頁95年9
      月14日丙○○筆錄第3 頁，你之前提到的邰照雄是哪裡來
      的？）是丁○○跟我提到這個人；（丁○○何時提到？）
      在警車提到的，我跟丁○○、乙○○坐在同一台車，我們
      做9人巴士，我們3人是同坐在最後一排，警察坐在前面一
      排，警察有3 個人，開車有另一個，副駕駛座有無坐人我
      不知道，我們在車上說的，是丁○○小聲跟我說的，警察
      沒有聽到；（丁○○跟你說什麼？）他叫我把海洛因推給
      邰照雄；（丁○○有無再說什麼細節？）他說邰照雄這個
      人快要死掉了，所以要我直接說出這個名字；（你認識邰
      照雄嗎？）不認識；（你有無問丁○○為何要把海洛因推
      給邰照雄？）丁○○說邰照雄這個人快要死掉沒有關係；
      （海洛因究竟有無與你有關係？）沒有；（既然如此，之
      前為何要配合丁○○說海洛因是邰照雄的？）他說這樣子
      大家比較沒有事；（提示丙○○聲羈卷第2 頁，你有跟法
      官供稱邰照雄是41年次、北方人，我的鄰居，搬到臺中..
      ，這些情節是從哪裡來的？）是丁○○教我說的；（丁○○是在哪裡教的？）一樣是在車上；（警察在車上，沒有
      聽到你們說話嗎？）我們說的很小心；（所以警察有無發
      現？）沒有；（提示前案審理卷第211頁背面96年3月22日
      審判筆錄第24頁，你稱是丁○○在警察局的時候要你說毒
      品是邰照雄的，為何你方才陳述是在警車上？）對，因為
      丁○○在警察局也有說；（你是說在警車說還不夠，還在
      警察局又說？）是在警車上先說，然後在警察局又說；（
      你方才說在警車上丁○○要你提到邰照雄這個人，當時坐
      在旁邊還有乙○○？）是的；（甲○○有無在場？）有；
      （也有坐在旁邊嗎？）有；（你們是4 個人坐在一起？）
      對；（是坐在同一排？）對，中間有間隔；（你是坐在9
      人巴士哪一排？）最後一排；（包括駕駛座的話，9 人巴
      士總共有幾排？）3 排；（所以你們是坐在第三排？）是
      的；（第二排是何人坐？）不記得；（是警察嗎？）應該
      是；（你跟丁○○交談的聲音，甲○○、乙○○聽的到嗎
      ？）應該聽的到；（丁○○有無要乙○○、甲○○配合陳
      述毒品是邰照雄的嗎？）我不知道；（你說在警察局時候
      ，丁○○也有跟你提到邰照雄，當時有何人在場？）空間
      很大，丁○○只有跟我說，其他人聽不到等語（見本院99
      年2月4日審判筆錄第25頁以下）。惟證人丙○○上開所證
      被告要伊將本案扣得之海洛因推卸給邰照雄等情節，不僅
      為被告所否認，證人乙○○、甲○○於本院審理時亦均未
      證實上情（見上開本院99年2月4日審判筆錄），且證人丙○○對於被告究竟是在警車或警局時要伊將責任推給邰照
      雄？被告在警車對丙○○提及上情時，旁邊究竟是坐了丁○○、乙○○，抑或還有甲○○等情，前後證述不一，又
      若如證人丙○○所證，丙○○與被告、甲○○、乙○○坐
      在最後車上一排，前排尚且坐有3 位警員，證人丙○○又
      認為坐在旁邊之甲○○、乙○○應該可以聽見被告與丙○○間之上開對話，則被告是否敢如此明目張膽在車上與丙○○串供或串證，實非無疑，是證人丙○○上開所證應非
      實情，自難據此而為不利於被告之認定。
    4.至證人廖森林固於本院審理時證稱：甲○○跟我說他跟什
      麼「隆鎮」一起去丙○○家，被搜出海洛因，甲○○說海
      洛因好像是隆鎮的等語（見本院96年4月19日審判筆錄第6
      頁，附於本院95年度訴字第1452號審理卷），惟證人甲○○並未證實上情，且證人廖森林就其上開所證之情節亦未
      曾親自見聞，自無從作為認定「扣案海洛因係丁○○所有
      」事實之證據。
  (四)綜上所述，本件檢察官所舉關於被告意圖販賣而持有第一級
    毒品犯行之證據，本院認顯尚未達於通常一般之人均不致有
    所懷疑，而得確信其為真實之程度；此外復查無其他積極證
    據，足資證明被告有何公訴人所起訴之意圖販賣而持有第一
    級毒品犯行，既不能證明被告犯罪，核諸前揭說明，自應由
    本院為被告無罪之諭知。
據上論斷，應依刑事訴訟法第301條第1項，判決如主文。
本案經檢察官林冠佑到庭執行職務。
中    華    民    國    99    年    3     月    11    日
                  刑事第四庭    審判長法  官  郭惠玲
                                      法  官  呂政燁
                                      法  官  李明益
以上正本證明與原本無異。
如不服本判決應於收受送達後10日內向本院提出上訴書狀，並應
敘述具體理由；其未敘述上訴理由者，應於上訴期間屆滿後20日
內向本院補提理由書（均須按他造當事人之人數附繕本）「切勿
逕送上級法院」。告訴人或被害人如對於本判決不服者，應具備
理由請求檢察官上訴，其上訴期間之計算係以檢察官收受判決正
本之日期為準。
                                      書記官  劉穗筠
中    華    民    國    99    年    3     月    11    日

司法院資訊處製作；財團法人民間司法改革基金會備份。
